行  政  法  院  判  決                            八十七年度判字第五二一號
    原      告  甲○○
    被      告  監察院
右當事人間因復職事件，原告不服監察院中華民國八十七年一月五日八七院台訴字第
000000000號訴願決定（以再訴願決定論），提起行政訴訟。本院判決如左
︰
    主  文
訴願決定撤銷。
    事  實
緣原告原任被告所屬審計部簡任審計兼組長，前因病經該部報由被告院台人字第○
六八九號函同意予以資遣在案。之後原告以健康情形已大有改善為由，於民國八十六
年九月九日陳請被告安排其回復適當職務。被告於八十六年九月二十三日以院台壹
戊字第八六○一二六八一九號函復非其職權範圍。原告不服，提起訴願（以再訴願論
），嗣遭駁回，乃提起本訴。茲摘兩造訴辯意旨於次：
原告起訴意旨及補充理由略謂︰一、訴願決定所持理由，已發生牴觸憲法第十五條、
第十八條、第二十二條、第九十五條、第九十七條、憲法增修條文第七條、訴願法第
八條、監察法第十一條規定，並與司法院大法官會議釋字第二四三號、第二六六號、
第三一二號、第三二三號、第三三八號解釋意旨不符，顯然已侵害原告憲法上保障之
基本權。二、依訴願法第二條規定，本法所稱行政處分，謂中央或地方機關基於職權
就特定之具體事件所為發生公法上效果之單方行政行為。中央或地方機關對於人民依
法聲請之案件，於法定期限內應作為而不作為，致損害人民之權利或利益者，同行
政處分。復依審計部八十五年十二月十八日台審部法字第八五○○九四號函說明二、
所稱略以：查原告係於八十五年十月十七日自行提出簽呈，以身體健康欠佳，不能適
應現職工作，需長期休養為由，請求准予資遣，該部為矜全原告意願，經報奉監察院
同意後，准予原告資遣。據此，原告依憲法第十五條、第十八條、第二十二條規定向
監察院陳情安排復職，依訴願法第八條之規定，尚無不合。三、依據監察院民國八十
五年十月二十八日院台人字第○六八九號致審計部函，有關原告資遣同意案，係由
副院長鄭水枝代理判行，依據憲法增修條文第七條第二項之規定，監際院副院長具有
監察委員身分，依同條第五項之規定，監察委員須超出黨派以外，依據法律獨立行使
職權。復據監察法第十一條規定，彈劾案之審查委員與該案有關係者，應行迴避。惟
據本案院台訴字第000000000號訴願決定書之記載具有監察委員身分之副
院長鄭水枝並擔任監察院訴願審議委員會主任委員，未能依據憲法增修條文第七條第
二項、第五項及監察法第十一條規定，依法應行迴避，其合憲性亦不無疑義。四、依
照憲法第二十四條，凡公務員違法侵害人民之自由或權利者，除依法律受懲戒外，應
負刑事及民事責任。被害人民就其所受損害，並得依法律向國家請求賠償。國家機關
或公務員其行使公權力侵害人民權益之行為，或沒有法律之授權依據，或違反法律之
規定，或濫用權限，或怠於執行職務應作為而不作為等，其行為乃屬不法；國家機關
或公務員其行使公權力，仍應尊重憲法所保障人民之基本權利而受由其導出之價值理
念及原則，如平等原則、比例原則、禁止過份之原則等所拘束；又故意或過失乃係針
對公務員違背其職務義務之行為而言，依公務員服務法第一條，公務員應忠心努力，
依法律命令所定執行其職務，故如有違背其職務義務之行為，即被推定其具有故意或
過失。又依憲法增修條文第七條第一項規定，監察院為國家最高監察機關，行使彈劾
、糾舉及審計權，試問審計部人員不屬監察院，監察院又何必訂定監察院與審計部權
責劃分原則，通知審計部照辦；復依審計部人事室有關辦理原告資遣簽案三、所稱略
以：本案擬奉核可後，即依監察院與審計部權責劃分原則第一點．．．暨其他依法令
規定應報請監察院核定之事項，應報經監察院核定之規定（詳權責劃分原則）報請監
察院核定。及訴願法第八條但書之規定，上級機關本於法定職權所為之行政處分，交
由下級機關執行者，以該上級機關為原行政處分機關。據此，原告依憲法第十五條、
第十八條、第二十二條之規定向監察院陳請安排復職及依法提起訴願，於法尚無不合
。監察院既不願負起上級機關監督責任，原告主張並認為監察院行政訴訟答辯狀所稱
原告所請非其職權，其答復非行政處分云云，已發生牴觸憲法增修條文第七條第一項
、監察院與審計部權責劃分原則、訴願法第八條但書之規定，原告特依公務人員保障
法、公務人員請假規則規定，除請求貴院撤銷監察院八十五年十月二十八日（八五）
院台人字第○六八九號函外，並以因公傷殘事實，核給公傷假二年，維護原告憲法上
所保障之基本權。
被告答辯意旨略謂︰一、按「提起訴願，係對官署之行政處分，請求救濟之程序，必
以有行政處分之存在為其前提。而所謂行政處分，係指官署本於行政職權，就特定事
件，對人民所為足以發生法律上具體效果之處分而言。若非屬行政處分，自不得對之
依行政訟爭程序，請求救濟。」行政法院五十三年度判字第二三○號著有判例可資參
考。又「訴願事件有左列各款情形之一者不應受理，訴願會會議應為駁回之決議．．
．．四、對於非行政處分或其他不屬訴願救濟範圍之事項提起訴願者。」監察院訴願
審議委員會審議規則第十條第四款定有明文。二、緣原告於民國八十六年九月九日以
陳請書名義，向本院陳訴略以：「陳請人甲○○原在貴屬審計部服務期間，既因公感
染丹毒，並經同意辦理資遣在案，如今健康情形較前大有改善，特依據中華民國憲法
第十五條、第十八條、第二十二條規定，敬請貴院本於政府從優照顧因公傷殘人員之
德政，儘速安排恢復陳請人適當之職務，以激勵公務人員人人為國盡忠、為民服務之
士氣，請查照辦理見復」等語。本院於民國八十六年九月二十三日以（）院台壹戊
字第八六○一二六八一九號人民書狀處理情形簡復表函復原告：「本案陳訴事由，不
屬本院職權範圍，復請查照。」。原告對此函復情形不服，旋於民國八十六年九月三
十日向本院提起訴願，經本院民國八十七年一月五日（）院台訴字第八七三二○一
○○一號訴願決定：「訴願駁回」在案。三、查原告係以陳請書名義，向本院陳情請
求准予復職，然依監察法第四條及監察院收受人民書狀及處理辦法第二、三條之規定
，原告所陳事由，尚非本院職權行使之對象，又查原告原任審計部審計，因自行申請
資遣，經審計部函報本院，並經本院民國八十五年十月二十八日（）院台人字第○
六八九號函復該部同意照辦在案，審計部並於民國八十五年十月三十日以台審部人字
第八五二一○四號准予資遣，並於同年十一月一日生效。原告既由審計部發布資遣令
，其向本院請求復職，本院自無從受理，從而本院依監察院收受人民書狀及處理辦法
第十一條規定：「被訴人非本院職權行使對象者，應為不受理之處理。」並以人民書
狀處理情形簡便表函復原告，本案陳訴事由，不屬本院職權範圍，復請查照，既未就
原告復職之申請為任何准駁，從而該函復內容僅為觀念通知，並未對原告申請復職之
權益，發生任何具體之法律效果，自非行政處分。揆諸前揭判例意旨，原告提起訴願
，自非法之所許，本院於民國八十七年一月五日以（）院台訴000000000
號訴願決定：訴願駁回，並無違法，原告所提行政訴訟之理由，均不足採信。四、末
查原告對於本院人民書狀處理情形簡便表之函復結果表示不服，提起訴願，惟查該復
函既未對原告申請復職之權益為任何准駁，自非行政處分，已詳如前述，又查該簡復
表係以本院院長王作榮名義決行，與本院訴願審議委員會之組織並不相同，自無任何
利害關係可言，本院以原告提起本件訴願之程序不合，應不予受理，訴願決定駁回，
尚無任何違法之處。原告指陳訴願決定之主任委員與資遣案之本院院函均具名本院副
院長鄭水枝，違反應行迴避之規定云云，係屬誤解，自無足採，併此明。綜上所述
原告之訴，實無足採，應為無理由，敬請核察並駁回原告之訴。
    理  由
按行政機關行使公權力，就特定具體之公法事件所為對外發生法律上效果之單方行政
行為，皆屬行政處分，不因其用語、形式以及是否有後續行為或記載不得聲明不服之
文字而有異。司法院釋字第四二三號解釋至明。是以行政機關送達於人民之公文書，
是否為行政處分，應探求行政機關之真意，從實質上認定，而不拘泥於公文書所使用
之文字；苟其內容足認係對人民依公法聲請之案件為否准之表示者，不論係基於何等
理由，既屬就特定具體之公法事件，為行使公權力之單方行政行為，並已對外發生其
不准所請之法律上效果，即應認係行政處分。本件原告原任被告所屬審計部簡任審計
兼組長，前因病經該部報由被告院台人字第○六八九號函同意予以資遣在案。之後
原告以健康情形已大有改善為由，於八十六年九月九日具陳請書，請求被告安排其回
復適當職務。被告於八十六年九月二十三日以院台壹戊字第八六○一二六八一九號
函復非其職權範圍。原告不服，提起訴願（以再訴願論），訴願決定以原告原非被告
所屬職員，竟向其申請安排復職，被告無從受理，因此函復非其職權範圍，並未對原
告為任何准駁，僅為觀念通知，未對原告申請復職之權益發生何具體之法律效果，自
非行政處分云云，因認原告對非行政處分為訴願，程序上不合法，乃駁回原告之訴願
。固非全無見地。惟查服公職乃人民之公權，凡人民以其具有公職之任用資格，請求
行政機關予以安排任職，不能謂非依公法聲請之案件，行政機關予以拒絕，不論係基
於何理由，依上述說明，即係行政處分。次查被告上開復函，係對原告請求安排回復
適當職務而為，觀原告請求內容，係以其原任被告所屬審計部職員，因病由該部報經
被告同意予以資遣，嗣已康復，乃請求被告予以復職，屬依公法聲請之案件，被告雖
以非其職權函復之，既非移請權責單位處理之告示，而係基於其職權認定原告之聲請
案非屬其職權範圍，乃不為辦理，即係拒絕原告聲請之意，依前述說明，應屬行政處
分，原告得循訴願及行政訴訟程序以資救濟。乃訴願決定徒憑被告上開復函之用語，
從形式上認該函為觀念之通知，不得為行政救濟而不受理訴願，尚有未合。原告執以
指摘，非全無理由，應將之撤銷，由受理訴願機關另為適法之處理。至於原告主張其
原經資遣受有損害，得請求國家賠償及被告所屬審計部相關人員有無違失暨被告前同
意予以資遣函應否撤銷，改核予公傷假二年等情，均非本案所能論究，附予指明。
據上論結，本件原告之訴為有理由，爰依行政訴訟法第二十六條前段，判決如主文。
中    華    民    國     八十七      年      三      月     二十七      日
                    行 政 法 院 第 三 庭
                                審 判 長 評  事      陳  石  獅
                                         評  事      趙  永  康
                                         評  事      高  啟  燦
                                         評  事      蔡  進  田
                                         評  事      鄭  淑  貞
右  正  本  證  明  與  原  本  無  異
                                         法院書記官  郭  育  玎
中    華    民    國     八十七      年      三      月      三十       日
